---
title: "Script Metode CFA dan SEM untuk Analisis Pengaruh Faktor Sosial Ekonomi dan Aktivitas Non-Akademik terhadap Prestasi Akademik Siswa"
author: "Sintiya Risla"
date: "`r Sys.Date()`"
output:
  html_document:
    toc: true
    toc_depth: 2
    number_sections: true
    theme: united
---

```{r setup, include=FALSE}
knitr::opts_chunk$set(echo = TRUE)
```

## Import Data dan Visualisasi Awal
```{r}
# Import Data
data <- read.csv("C:/Users/ASUS/OneDrive/Documents/Semester 4/Analisis Multivariat/UAS/ResearchInformation3.csv", header = TRUE)

```{r}
# Visualisasi Awal
options(repr.plot.width = 16, repr.plot.height = 4)
n_cols <- ncol(data)
par(mfrow = c(1, min(4, n_cols)), mar = c(4, 4, 2, 1))

for (col in colnames(data)) {
  if (is.numeric(data[[col]])) {
    hist(data[[col]], main = paste("Histogram of", col), xlab = col, col = "lightblue", border = "black")
  } else {
    counts <- table(data[[col]])
    barplot(counts, main = paste("Barplot of", col), xlab = col, col = "lightgreen", border = "black", las = 2)
  }
}
par(mfrow = c(1, 1))
```

## Pre-Processing Data

### Missing Value dan Duplikasi
```{r}
# Cek Missing Value
sum(is.na(data))
colMeans(is.na(data)) * 100

# Cek duplikat
duplikat <- data[duplicated(data), ]
duplikat
```

### Konversi ke Numerik
```{r}
data_numeric <- data
for (col in colnames(data_numeric)) {
  if (!is.numeric(data_numeric[[col]])) {
    data_numeric[[col]] <- as.numeric(as.factor(data_numeric[[col]]))
  }
}
```

### Visualisasi Setelah Pre-Processing
```{r}
options(repr.plot.width = 16, repr.plot.height = 4)
par(mfrow = c(1, 4), mar = c(4, 4, 2, 1))
num_plots <- 0
for (col in colnames(data_numeric)) {
  if (is.numeric(data_numeric[[col]])) {
    hist(data_numeric[[col]], main = paste("Histogram of", col), xlab = col, col = "lightblue", border = "black")
    num_plots <- num_plots + 1
  }
}
par(mfrow = c(1, 1))
```

## Normalisasi Z-score
```{r}
data_z <- as.data.frame(lapply(data_numeric, function(x) {
  if (is.numeric(x)) (x - mean(x)) / sd(x) else x
}))
data_z
```

## Statistika Deskriptif
```{r}
# Sebelum Pre-Processing
summary(data)
# Sesusah Pre-Processing
summary(data_numeric)

library(psych)
# Ada skew dan kurtosis
describe(data_numeric)
```

## Uji Asumsi

### Uji Normalitas Multivariat
```{r}

library(psych)
mardia(data_z)
```

### Uji Multikolinearitas
```{r}
# Determinan Matriks Kovarians
data_manifest <- data_z[, c("Income", "Hometown", "English", "Computer", "Extra",
                             "Job", "Gaming", "Preparation", "Attendance", "Last",
                             "Overall", "Semester", "HSC", "SSC")]
data_manifest[] <- lapply(data_manifest, function(x) as.numeric(as.character(x)))

cov_matrix <- cov(data_manifest, use = "complete.obs")
det(cov_matrix)

library(car)
# Pake VIF
data_manifest_clean <- na.omit(data_manifest)
model_vif <- lm(Overall ~ Income + Hometown + English + Computer + Extra +
                  Job + Gaming + Preparation + Attendance + Last + Semester + HSC + SSC,
                data = data_manifest_clean)
vif(model_vif)
```

### Uji Kecukupan Sampel
```{r}
# KMO  
r <- cor(data_z)
KMO(r)


## Confirmatory Factor Analysis (CFA)
```{r}
library(lavaan)

model_cfa_x1 <- 'SosialEkonomi =~ Hometown + English + Computer + Income + Job'
model_cfa_x2 <- 'AktivitasNonAkademik =~ Extra + Gaming + Preparation + Attendance'
model_cfa_y <- 'PrestasiAkademik =~ Semester + Overall + HSC + Last'

fit_x1 <- cfa(model_cfa_x1, data = data_z, std.lv = TRUE)
fit_x2 <- cfa(model_cfa_x2, data = data_z, std.lv = TRUE)
fit_y  <- cfa(model_cfa_y,  data = data_z, std.lv = TRUE)

summary(fit_x1, fit.measures = TRUE, standardized = TRUE)

## Visualisasi CFA Konstruk Sosial Ekonomi

library(semPlot)
semPaths(
  object = fit_x1,
  what = "path",
  whatLabels = "std",
  style = "ram",
  layout = "tree",
  rotation = 2,
  sizeMan = 6,
  sizeLat = 7,
  edge.label.cex = 1.2,
  label.cex = 1.3,
  color = list(lat = "lightblue", man = "lightgreen")
)

summary(fit_x2, fit.measures = TRUE, standardized = TRUE)

## Visualisasi CFA Konstruk Aktivitas Non-Akademik

library(semPlot)
semPaths(
  object = fit_x2,
  what = "path",
  whatLabels = "std",
  style = "ram",
  layout = "tree",
  rotation = 2,
  sizeMan = 6,
  sizeLat = 7,
  edge.label.cex = 1.2,
  label.cex = 1.3,
  color = list(lat = "lightcoral", man = "lightyellow")
)
summary(fit_y,  fit.measures = TRUE, standardized = TRUE)

## Visualisasi CFA Konstruk Prestasi Akademik

library(semPlot)
semPaths(
  object = fit_y,
  what = "path",
  whatLabels = "std",
  style = "ram",
  layout = "tree",
  rotation = 2,
  sizeMan = 6,
  sizeLat = 7,
  edge.label.cex = 1.2,
  label.cex = 1.3,
  color = list(lat = "lightpink", man = "lightcyan")
)
```


## Ringkasan Fit Indeks CFA
```{r}
cfa_fits <- data.frame(
  Konstruk = c("SosialEkonomi", "AktivitasNonAkademik", "PrestasiAkademik"),
  CFI = c(fitMeasures(fit_x1, "cfi"),
          fitMeasures(fit_x2, "cfi"),
          fitMeasures(fit_y,  "cfi")),
  RMSEA = c(fitMeasures(fit_x1, "rmsea"),
            fitMeasures(fit_x2, "rmsea"),
            fitMeasures(fit_y,  "rmsea")),
  SRMR = c(fitMeasures(fit_x1, "srmr"),
           fitMeasures(fit_x2, "srmr"),
           fitMeasures(fit_y,  "srmr")),
  TLI = c(fitMeasures(fit_x1, "tli"),
           fitMeasures(fit_x2, "tli"),
           fitMeasures(fit_y,  "tli"))
)
print(cfa_fits)
```

## Perhitungan Composite Reliability (CR)
```{r}
# Fungsi untuk menghitung CR dari fit CFA
hitung_CR <- function(fit) {
  std <- standardizedSolution(fit)
  lambda <- std$est[std$op == "=~"]
  theta <- 1 - lambda^2
  CR <- sum(lambda)^2 / (sum(lambda)^2 + sum(theta))
  return(CR)
}

CR_x1 <- hitung_CR(fit_x1)
CR_x2 <- hitung_CR(fit_x2)
CR_y  <- hitung_CR(fit_y)

cr_df <- data.frame(
  Konstruk = c("SosialEkonomi", "AktivitasNonAkademik", "PrestasiAkademik"),
  CR = c(CR_x1, CR_x2, CR_y)
)

print(cr_df)

```


## Structural Equation Modeling (SEM)
```{r}
model_sem <- '
  SosialEkonomi =~ Income + Hometown + English + Computer + Job
  AktivitasNonAkademik =~ Extra + Gaming + Preparation + Attendance
  PrestasiAkademik =~ Last + Semester + Overall + HSC 
  PrestasiAkademik ~ SosialEkonomi + AktivitasNonAkademik
'

fit_sem <- sem(model_sem, data = data_z, std.lv = TRUE)
summary(fit_sem, fit.measures = TRUE, standardized = TRUE)
```

## Visualisasi SEM
```{r}
library(semPlot)
semPaths(
  object = fit_sem,
  what = "path",
  whatLabels = "std",
  style = "ram",
  layout = "tree",
  rotation = 2,
  sizeMan = 7,
  sizeLat = 7,
  color = "lightgray",
  edge.label.cex = 1.2,
  label.cex = 1.3
)
